臺灣南投地方法院刑事判決
                                   108年度交簡上字第30號
上  訴  人  
即  被  告  陳瑞貞


選任辯護人  蔡本勇律師
訴訟參與人  林淑娟（年籍、地址詳卷）
代  理  人  楊佳璋律師
上列上訴人即被告因過失傷害案件，不服本院埔里簡易庭中華民
國108年9月23日108年度埔交簡字第84號第一審簡易判決（聲請
簡易判決處刑案號：108年度偵字第123號），提起上訴，本院管
轄之第二審合議庭判決如下：
    主  文
上訴駁回。
    事  實
一、陳瑞貞於民國107年6月9日16時50分許，駕駛車牌號碼00-00
    00號自用小客車（下稱本案車輛），沿南投縣魚池鄉省道臺
    21甲線公路由西往東方向行駛，行經前開公路6.5公里處時
    ，適有由林淑娟騎乘之車牌號碼000-000號普通重型機車行
    駛於本案車輛前方，而陳瑞貞欲超越前車行駛時，本應注意
    欲超車應俟前行車減速靠邊或以手勢或亮右方向燈表示允讓
    後，後行車始得超越，且超越時應顯示左方向燈並於前車左
    側保持半公尺以上之間隔超過，行至安全距離後，再顯示右
    方向燈駛入原行路線；而依當時天候為晴天，光線為日間自
    然光線，道路無缺陷亦無障礙物，視距良好等情形，並無不
    能注意之情事，竟疏未注意及此，在超車時未與林淑娟所騎
    乘之機車保持半公尺以上之間隔，致其所駕駛之本案車輛因
    而與林淑娟所騎乘之機車發生擦撞後，致林淑娟人、車倒地
    ，林淑娟因而受有右側顱內大腦出血、右側小腦創傷性出血
    、左側眼眶骨閉鎖性骨折等傷害，經治療後，仍因右側顱內
    大腦出血，留有中樞神經系統機能障礙，致林淑娟左側上肢
    （左側上肢肩/肘/腕關節) 及下肢（左側下肢髖/膝/踝關節
    ）癱瘓，永久喪失機能，而達於嚴重減損一肢以上機能之重
    傷害程度。
二、案經陳瑞貞自首暨林淑娟訴由南投縣政府警察局集集分局報
    告臺灣南投地方檢察署檢察官偵查聲請簡易判決處刑。
    理  由
一、證據能力之認定：
  ㈠按法院或檢察官得囑託醫院、學校或其他相當之機關、團體
    為鑑定，或審查他人之鑑定，並準用第203條至第206條之1 
    之規定。鑑定之經過及其結果，應命鑑定人以言詞或書面報
    告。刑事訴訟法第208條第1項前段、第206條第1項分別定有
    明文。是經檢察官囑託相當之機關為鑑定後，經鑑定人以書
    面報告其鑑定之結果者，該鑑定書面雖屬被告以外之人於審
    判外之書面陳述，惟其屬刑事訴訟法第159條第1項所謂之「
    法律有規定者」，故不受該條項規定「不得作為證據」之限
    制。且刑事訴訟法第208條第1項前段對於法院或檢察官囑託
    相當之機關為鑑定之情形，僅規定：「準用第203條至第206
    條之1之規定」，至於刑事訴訟法第202 條有關「鑑定人應
    於鑑定前具結」之規定，則不在準用之列。故於法院或檢察
    官囑託相當之機關為鑑定，而該受囑託機關以書面報告鑑定
    結果之情形，即非屬依法應具結者。是同法第158條之3有關
    「證人、鑑定人依法應具結而未具結者，其證言或鑑定意見
    ，不得作為證據」之規定，於此時即無適用之餘地。又本院
    於民事案件及審理中，將告訴人之病情現況、右側顱內出血
    成因分別送請臺中榮民總醫院（下稱中榮醫院）、國立臺灣
    大學醫學院附設醫院（下稱臺大醫院）鑑定，並作成中榮醫
    企字第1094204158號復健科鑑定書、校附醫秘字第10909037
    54、0000000000號鑑定書（見院卷一第341-345、465-467頁
    ，院卷二第69-71頁），依前揭說明意旨，均得作為證據。
  ㈡又本判決以下認定犯罪事實所引用被告以外之人於審判外之
    言詞或書面陳述等供述證據，被告陳瑞貞及其辯護人於本院
    審理中表示同意作為本案證據使用（見院卷二第107頁），
    又本院審酌前開供述證據作成時之情況，核無違法不當或證
    明力明顯過低之瑕疵，亦認以之作為證據堪屬適當，是依刑
    事訴訟法第159條之5第1 項之規定，認均有證據能力。至其
    他資以認定被告犯罪事實之非供述證據，亦查無違反法定程
    序取得之情形，依刑事訴訟法第158條之4反面解釋，具有證
    據能力。
二、認定犯罪事實所憑證據及理由：訊據被告固坦承於前揭時、
    地，因超車不慎與告訴人林淑娟發生本案交通事故，並致告
    訴人受有右側小腦創傷性出血、左側眼眶骨閉鎖性骨折等傷
    害，惟否認有何過失致重傷害犯行，並辯稱告訴人之右側顱
    內大腦之基底核出血，並非本案交通事故所致，故告訴人之
    左側上、下肢偏癱非其所造成等語；又辯護人另以本案交通
    事故係於107年6月間發生，而告訴人現今是否仍存有永久喪
    失機能之傷害，並非無疑；另告訴人左側上下肢偏癱現象雖
    係由右側顱內大腦之基底核出血所致，然本案交通事故並非
    車輛處於高速行駛中所造成，且告訴人有高血壓病史，則告
    訴人右側大腦之基底核出血可能係告訴人自發性所致，依罪
    疑唯輕之原則，應認定被告僅成立過失傷害罪等詞置辯。惟
    查：
  ㈠被告於前揭時、地駕駛本案車輛，於超車時，因疏未注意保
    持與前車之間距，而與告訴人所騎乘之機車發生擦撞，致告
    訴人受有右側小腦創傷性出血、左側眼眶骨閉鎖性骨折傷害
    等情，業據被告坦承不諱（見院卷二第119-120頁），且經
    告訴人即證人於警詢、偵查時之證述明確（見警卷第3-4、1
    6頁，偵卷第第21-23頁），復有埔基醫療財團法人埔里基督
    教醫院診斷證明書、中榮醫院埔里分院中總埔醫診字第0000
    0000號診斷證明書、道路交通事故當事人酒精測定紀錄表2
    份、道路交通事故現場圖、道路交通事故調查表㈠、㈡、現場
    照片14幀（見警卷第7、9、12-14、18-19、22-28頁）等件
    附卷可參，是被告就本案交通事故於超越前車行駛時，因未
    保持適當車距之過失，因而致告訴人受有右側小腦出血、左
    側眼眶骨折等傷害，即堪認定。
  ㈡告訴人之右側顱內大腦基底核出血與本案交通事故間，具因
    果關係：
　　⒈查本院於109年6月12日將告訴人右側顱內出血傷害之成因
      ，送請臺大醫院鑑定，其鑑定結果以：「一、病人右側顱
      內出血與小腦出血吻合為外傷所造成。二、無病歷紀載病
      人外傷前有癲癇病史，基底核出血大多為自發性出血，但
      在高速撞擊下，也可因外傷造成基底核出血，故無法認定
      病人右側基底核出血為自發性出血。三、病人左側無力吻
      合為右側基底核出血所造成。」等語甚明，此有臺大醫院
      校附醫秘字第1090903754號函文在卷為憑（見院卷一第34
      1-345頁），嗣經本院調取告訴人於106、107年間，在魚
      池鄉衛生所、上恩診所之就診取藥紀錄，再次函請臺大醫
      院重為鑑定，經臺大醫院於110年6月10日函覆意見以：「
      1、林女士右側顱内出血與小腦出血吻合為外傷所造成。2
      、無病歷記載林女士外傷前有癲癇病史，基底核出血大多
      為自發性出血，但在高速撞擊下，也可因外傷造成基底核
      出血，故無法認定林女士右側基底核出血為自發性出血。
      3、林女士左側無力吻合為右側基底核出血所造成。4、此
      次貴院補附林女士血壓資料及取藥紀錄，不影響前次鑑定
      結果。」等語明確；足見告訴人於本案交通事故發生前，
      雖有高血壓病史，然並無癲癇病史且無右側顱內出血之情
      ，故難以認定告訴人之右側大腦基底核出血係為自發性，
      或於本案車禍前即已存在；再者，本案交通事故發生後，
      告訴人旋即送醫救治即發現告訴人有右側大腦基底核出血
      之病情，而依本案車禍發生時間與經送醫發現告訴人之右
      側顱內大腦之基底核出血時點，具時間上關聯、緊密性，
      亦堪認告訴人之右側大腦基底核出血係本案交通事故所致
      。
　　⒉又被告及辯護人雖均辯以，右側基底核出血應屬告訴人自
      發性之疾病，而非本案交通事故所致云云；然查，告訴人
      106年2月6日因頭痛至上恩診所就診，當時測量血壓160/1
      00毫米汞柱，經取高血壓藥物10日份後，血壓回復正常，
      未再回診開藥，嗣於106年10月至107年6月間持續至魚池
      鄉衛生所就診，並領取高血壓藥物，期間所紀錄之血壓為
      154/106毫米汞柱等情，此有南投縣魚池鄉衛生所魚鄉衛
      字第1100000607號函暨檢附告訴人病歷資料1份、上恩診
      所110年4月19日函文（見院卷二第19-32、43頁）為證，
      是依前開就診紀錄觀之，告訴人於本案交通事故發生前，
      雖屬高血壓病患，然其就診、用藥情況及病情尚屬穩定；
      再觀諸告訴人於第一時間之埔里基督教醫院急診護理紀錄
      ，告訴人於車禍後，即產生右側小腦創傷性出血傷害情況
      觀之，則因同一交通事故，致生同於右側之大腦部分出血
      ，亦合乎一般經驗法則，且前開臺大醫院於109年6月12日
      及110年6月10日之鑑定意見均為相同之認定。綜上以觀，
      告訴人於車禍後所受之右側大腦基底核出血，致告訴人左
      側上、下肢偏癱之傷害結果，與本案交通事故具有因果關
      係，實堪認定；是被告及辯護人上開所辯，難以採信。
  ㈢告訴人因本案交通事故造成其右側大腦基底核出血，致其左
    側上、下肢體偏癱之傷害，已達刑法第10條第4款重傷之程
    度：
　　⒈按稱重傷者，謂下列傷害：…四、毀敗或嚴重減損一肢以上
      之機能。…六、其他於身體或健康，有重大不治或難治之
      傷害。刑法第6條第4項第4款、第6款分別定有明文。又刑
      法第4項第6款所謂其他於身體或健康有重大不治或難治之
      傷害，係指傷害重大，且不能治療或難以治療者而言（最
      高法院89年度台上字第6733號判決意旨參照），該款所謂
      之重傷害，係指除去同項第1 款至第5 款之傷害，而於身
      體或健康傷害重大，且不能治療或難於治療者而言。
　　⒉又查，告訴人因前開右側顱內出血之傷害，留有中樞神經
      系統機能遺存極度障礙，進致左側上肢（左側上肢肩/ 肘
      / 腕關節) 及下肢（左側下肢髖/ 膝/ 踝關節）癱瘓，永
      久喪失機能等傷害，進使告訴人為維持生命必要之日常生
      活時，全須他人扶助，且終身無工作能力，症狀固定等情
      ，此有衛生福利部彰化醫院第0000000號診斷證明書、中
      榮醫院埔里分院第00000000、00000000號診斷證明書及中
      榮醫院埔里分院於108年5月27日、108年6月26日所出具函
      文檢附就診病患醫理見解（見原審卷第23、25、27、33-3
      5、59-61頁），又經本院民事庭於109年9月26日再行函請
      中榮醫院就告訴人病情現況鑑定，經中榮醫院以中榮醫企
      字第1094204158號函覆以：「當事人目前仍遺留有左側上
      下肢 癱瘓症狀，且受傷至今已逾兩年，症狀趨於固定，
      可視為 永久喪失機能。日常生活需有專人照顧且有全日
      看護之必 要。」等語明確（見院卷一第465-467頁），告
      訴人所受前開傷勢，核屬刑法第10條第4項第4款所定嚴重
      減損一肢以上機能之重傷害程度無疑，堪認被害人因車禍
      導致其腦部受損，因而造成其左側肢體偏癱，其肢體功能
      顯然已經嚴重減損，已達於嚴重毀損一肢以上之機能，而
      符合刑法第10條第4項第4款之重傷要件至為明確。綜上，
      被告之前揭過失行為與被害人之重傷害結果間確具有相當
      因果關係。
  ㈣綜上所述，本案事證明確，被告上開犯行，堪以認定，應依
    法論科。
三、論罪科刑及駁回上訴之理由：
  ㈠按行為後法律有變更者，適用行為時之法律。但行為後之法
    律有利於行為人者，適用最有利於行為人之法律，刑法第2
    條第1項定有明文。查被告為本案行為後，刑法第284條業於
    民國108年5月29日修正公布，同年月31日施行。次查修正前
    該條第1項後段（過失致重傷) 之法定刑原為「1年以下有期
    徒刑、拘役或（銀元）5 百元以下罰金」，修正後同條後段
    之法定刑則為「處3年以下有期徒刑、拘役或（新臺幣）30
    萬元以下罰金」，而有新舊法比較之必要。且經比較後，修
    正後較修正前之法定刑為重，並無較有利於被告之情，揆諸
    前開說明，本案仍應適用被告「行為時」即「修正前」之刑
    法第284條第1項後段規定論處，先予敘明。
  ㈡是核被告所為，係犯修正前刑法第284條第1項後段之過失傷
    害致人重傷罪。又刑法第62條所謂自首，祇以犯人在其犯罪
    未發覺前，自行向該管公務員申告其犯罪事實，而接受裁判
    為已足，至於嗣後對於阻卻責任之事由有所辯解，乃辯護權
    之行使，不能據此即認其先前之自首失其效力（最高法院92
    年度台上字第7254號判決意旨參見），本案被告於肇事後，
    在未經有偵查權之機關或公務員發覺為犯嫌前，向到場處理
    本件車禍之警員承認為肇事人，此有道路交通事故肇事人自
    首情形紀錄表附卷可稽（見警卷第20頁），堪認被告係對於
    未發覺之罪自首而受裁判，應依刑法第62條前段規定減輕其
    刑。
  ㈢至檢察官聲請簡易判決處刑意旨固認被告本案犯行，係犯修
    正前刑法第284條第1項前段之過失傷害罪嫌等語，容有誤會
    ；又因檢察官所聲請簡易判決處刑之過失傷害犯行，且與本
    院所認定之過失致重傷犯行間，社會基礎事實同一，是本院
    自應就被告過失致重傷之犯行加以審究，並依法變更聲請簡
    易判決處刑之罪名及法條，且經本院當庭告知所涉罪名（見
    院卷一第64頁），無礙於其防禦權之行使，爰依法變更起訴
    法條，併此敘明。
  ㈣原審以本案犯罪事證明確，依修正前刑法第284條第1項後段
    過失傷害致人重傷罪論處，並審酌被告因有前開之行車過失
    ，造成告訴人受有前開之重傷，對告訴人往後生活造成身體
    及精神上無可彌補之創傷；兼衡被告坦承犯行，因與告訴人
    間就賠償金額無法達成共識而未達成和解，迄未賠償告訴人
    所受損害之犯後態度等一切情狀，並依刑法第62條自首之規
    定減刑，爰量處被告有期徒刑6月，並諭知易科罰金之折算
    標準。核原審認事用法並無違誤，量刑亦無裁量權濫用、過
    重或失輕之不當或違法之處；是被告持前揭上訴理由，均不
    足以動搖原審所為之事實認定或量刑判斷，是被告之上訴為
    無理由，應予駁回。
據上論斷，應依刑事訴訟法第455條之1第1項、第3項、第368 條
、第364條、第300條，判決如主文。
本案經檢察官劉景仁聲請以簡易判決處刑，檢察官林孟賢到庭執
行職務。 
中　　華　　民　　國　　110 　年　　10　　月　　1 　　日
                  刑事第二庭    審判長法　官  楊國煜
　　　　　　　　　                    法  官  顏紫安
　　　　　　　　　                    法  官　劉彥宏
以上正本證明與原本無異。
不得上訴。
                                      書記官  劉  綺
中　　華　　民　　國　　110 　年　　10　　月　　4 　　日
　　　　　　　　　　　　　　　　　　　　　
附錄本案論罪科刑法條全文：
修正前中華民國刑法第284條
因過失傷害人者，處六月以下有期徒刑、拘役或五百元以下罰金
；致重傷者，處一年以下有期徒刑、拘役或五百元以下罰金。
從事業務之人，因業務上之過失傷害人者，處一年以下有期徒刑
、拘役或一千元以下罰金；致重傷者，處三年以下有期徒刑、拘
役或二千元以下罰金。